【裁判字號】    99,訴,452
【裁判日期】    990721
【裁判案由】    偽造有價證券等
【裁判全文】
臺灣彰化地方法院刑事判決               99年度訴字第452號
公  訴  人  臺灣彰化地方法院檢察署檢察官
被      告  甲○○
選任辯護人  曾彥錚律師
上列被告因偽造有價證券等案件，經檢察官提起公訴（99年度偵
緝字第165號），本院判決如下：
    主  文
甲○○共同未取得合法醫師資格，擅自執行醫療業務，處有期徒
刑壹年貳月，減為有期徒刑柒月。又意圖供行使之用，偽造有價
證券，處有期徒刑年陸月；如附表所示編號一至六所示之偽造
本票均沒收。應執行有期徒刑肆年；如附表所示編號一至六所示
之偽造本票均沒收。
    事  實
一、甲○○與丁○○（甲○○之妻，其共同違反醫師法之犯行另
    經臺灣高等法院臺中分院以95年度上訴字第900 號判處有期
    徒刑10月、緩刑3 年確定）明知渠等均並未取得合法醫師資
    格，不得擅自執行醫療業務，其等二人竟共同基於以治療人
    體疾病為目的之犯意聯絡，於民國（下同）93年6 月中旬某
    日，由甲○○以「林峰義醫師」之名義，向不知情之乙○○
    借用位於彰化縣員林鎮○○路○ 段508 號之「京都旅行社」
    經營醫療業務，而由甲○○主刀，丁○○在旁協助之方式，
    共同為丙○○進行眼袋整型手術，而擅自執行醫療業務，並
    向丙○○收取新臺幣（下同）1 萬5 千元之醫療費用。
二、嗣因甲○○上開執行丙○○之整型手術失敗，丙○○發生下
    眼疤痕攣縮、眼皮外翻等手術失敗之情形，經渠等多次協調
    ，甲○○與丙○○於93年9 月30日達成和解協議，雙方同意
    以66萬元之賠償和解。詎甲○○竟當場基於偽造有價證券後
    行使之犯意，在上開京都旅行社和解現場，接續偽以「林峰
    義」之名義，並以虛偽之身份證字號「Ｚ000000000」及虛偽
    之地址「臺中市○○路280 號3 樓」，偽造如附表所示之本
    票共6 紙，並當場向丙○○行使以為付款之擔保。惟嗣後甲○○屆期均未能付款且避不見面，丙○○始憤而提出告訴。
    理  由
壹、證據能力之說明
    按被告以外之人於審判外之陳述，雖不符刑事訴訟法第159
    條之1 至第159 條之4 之規定，然經當事人於審判程序同意
    作為證據，法院審酌該言詞陳述作成時之情況，認為適當者
    ，亦得為證據；當事人、代理人或辯護人於法院調查證據時
    ，知有刑事訴訟法第159 條第1 項不得為證據之情形，而未
    於言詞辯論終結前聲明異議者，視為有前項之同意，刑事訴
    訟法第159 條之5 定有明文。核其立法意旨，在於傳聞證據
    未經當事人之反對詰問予以核實，原則上先予排除。惟若當
    事人已放棄反對詰問權，於審判程序中表明同意該等傳聞證
    據可作為證據；或於言詞辯論終結前未聲明異議，基於尊重
    當事人對傳聞證據之處分權，暨證據資料愈豐富，愈有助於
    真實發見之理念，且強化言詞辯論主義，使訴訟程序得以順
    暢進行，上開傳聞證據亦均具有證據能力。查本案後述所採
    為判決基礎之被告以外之人於審判外之言詞或書面陳述，固
    屬傳聞證據，惟公訴人、被告及其辯護人均不爭執其證據能
    力，本院復審酌上揭證據資料製作時之情況，尚無違法不當
    及證明力明顯過低之瑕疵，亦認為以之作為證據應屬適當，
    故揆諸前開規定，該等審判外之陳述及文書資料均有證據能
    力。
貳、認定被告犯罪之各項證據及理由
一、訊據被告甲○○對於其違反醫師法之犯行坦承不諱，至於偽
    造有價證券之犯行部分，其固坦承於上揭時、地，以「林峰
    義」之偽名及虛偽之地址、身份證字號開立如附表所示之本
    票共6 紙，惟矢口否認有何偽造有價證券之犯行，其辯稱：
    「林峰義」係伊對外之偏名，伊以對外行之多年之偏名簽立
    本票，應無偽造有價證券之情形等語。
二、惟按刑法上所謂偽造有價證券，以無權簽發之人，冒用他人
    名義簽發為要件；又姓名以證明其主體之同一性為已足，雖
    不以簽署戶籍登記之姓名為必要，然行為人如以其所謂之偏
    名或別名為法律行為，仍須該偏名或化名係行之有年，且為
    社會上多數人所知，足以證明其「主體之同一性」時，始足
    認為適法。依上訴人在原審辯稱：伊當時會以「王文文」之
    名義簽發本票，是因為那時有李建勳的案件在身，所以不簽
    真名等語，（上訴人於87年1 月9 日確因偽以李建勳之名義
    ，向美商美國商業銀行申請信用卡，而涉犯偽造文書罪嫌，
    經台灣台北地方法院檢察署通緝在案，有該署86年度偵字第
    2303 6號偵查卷宗可憑），足見上訴人使用「王文文」之名
    義簽署本票，純係為逃避警方之追緝，其主觀則不欲他人知
    悉「王文文」即係上訴人「王文鳳」，參以陳泫如在第一審
    審理時證稱：當時伊認識上訴人時，她的名字叫「ＪＯＪＯ
    」，名片上也是這樣印的，大家也都這樣稱呼她等語，及上
    訴人藉詞推托，不欲將身分證交由陳泫如核對，且在上開四
    紙本票上填載不實之居住地址等情，益徵上訴人以「王文文
    」名義簽發上開四紙本票，在一般社交互動上顯不足以認為
    與「王文鳳」具有同一性。原審依憑上訴人、陳泫如上開所
    述，及上訴人在本票上填載不實之住所，因而認定「王文文
    」與上訴人本名「王文鳳」並不具主體同一性，其此部分所
    為，應構成偽造有價證券罪，此有最高法院98年度台上字第
    6705判決意旨可資參照。足見是否有偽造他人名義之犯意，
    端以該署名是否足以證明「主體同一性」為斷，如所簽署之
    偏名，係行之多年，且為社會上多數人所知，則該偏名足以
    證明主體之同一性，該行為人即無偽造他人名義之犯意，反
    之，如該偏名無法證明主體之同一性，該行為人則應就偽造
    他人名義負責（亦參見最高法院82年度台上字第4169號、88
    年度台上字第751 號、最高法院90年度台上字第3436號判決
    ）。
三、經查：
  (一)被告甲○○上開違反醫師法及偽造有價證券之犯行，除據被
    告就違反醫師法之犯行坦承不諱，並自承其於上開時、地，
    以「林峰義」之偽名及虛偽之地址、身份證字號開立如附表
    所示之本票共6 紙等語外，且有違反醫師法之共犯丁○○於
    臺灣高等法院臺中分院95年度上訴字第900 號案件中供述（
    包含偵訊、一審審理時、二審審理時）、證人乙○○於偵訊
    、本院審理時證詞及證人即被害人丙○○於本院審理時之證
    詞在卷可稽，並有診斷證明書、和解書各1 紙及扣案如附表
    編號一至六所示之本票附卷足參。
  (二)至被告辯稱本票上之發票人姓名「林峰義」係其所使用多年
    之偏名乙節，雖據證人乙○○及證人丙○○於本院審理時證
    稱：伊等於多年前認識被告時，他就是自稱「林峰義」，且
    被告給我們的名片上面印的也是「林峰義」之姓名屬實，足
    見「林峰義」確實為被告甲○○使用多年之偏名。惟姓名僅
    為表彰主體同一性之其中之一判定標準，並非唯一標準，因
    同名、同姓、同姓名之人所在多有，故判定主體是否同一，
    尚須審酌姓名以外其餘資料如出生年月日、身份證字號、住
    址（戶籍地）等總和觀察始得為之。查扣案如附表編號一至
    六所示之本票上所載之發票人身份證字號「Ｚ000000000」並
    非被告之真實身份證字號「Ｚ000000000」，且上開本票上所
    載之地址「臺中市○○路280 號3 樓」係屬虛偽，臺中市○○路雙號僅至222 之1 號，並無280 號，有被告甲○○之個
    人基本資料查詢結果、中華郵政全球資訊網郵遞區號查詢網
    頁結果各1 份及扣案如附表編號一至六所示之本票在卷可按
    ，足見被告雖使用其偏名「林峰義」開立本票，惟其餘表彰
    主體之身份證字號、地址均屬虛偽，自難認偏名「林峰義」
    與被告真實姓名「甲○○」具有主體之同一性，況被告復自
    承當初書寫虛偽之身分證字號及住址就是不希望為被害人丙○○找到，揆諸前揭說明，被告自應就偽造有價證券罪責負
    責。
  (三)綜上所述，本件事證明確，被告上開違反醫師法及偽造有價
    證券罪之犯行均堪認定。
參、論罪科刑部分
一、新舊法比較：
  (一)查被告甲○○於行為後，刑法業於94年2 月2 日修正公布，
    95年7 月1 日起施行。按行為後法律有變更者，適用行為時
    之法律，但行為後之法律有利於行為人者，適用最有利於行
    為人之法律，現行刑法第2 條第1 項定有明文。此條規定乃
    與刑法第1 條罪刑法定主義契合，而貫徹法律禁止溯及既往
    原則，係規範行為後法律變更所生新舊法律比較適用之準據
    法，本身尚無比較新舊法之問題，應一律適用裁判時之現行
    刑法第2 條規定以決定適用之刑罰法律，先予辨明。又以本
    次刑法修正之比較新舊法，就拘束人身自由之保安處分，有
    罪刑法定原則及法律不溯及既往原則之適用，其因法律變更
    而發生新舊法律之規定不同者，依新法第1 條、第2 條第1
    項之規定，定其應適用之法律。另就罪刑有關之共犯、未遂
    犯、想像競合犯、牽連犯、連續犯、結合犯，以及累犯加重
    、自首減輕暨其他法定加減原因（如身分加減）與加減例等
    一切情形，本於統一性及整體性原則，應綜其全部罪刑之結
    果而為比較，亦有最高法院95年第8 次刑庭會議決議可資參
    照。
  (二)與本案有關之新舊法比較如下：
    1.刑法第33條第5 款：刑法第201 條第1 項偽造有價證券罪
      ，法定刑得併科3 千元以下「罰金」。依修正後刑法施行
      法增訂第1 條之1 規定：「中華民國94年1 月7 日刑法修
      正施行後，刑法分則編所定罰金之貨幣單位為新臺幣。94
      年1 月7 日刑法修正時，刑法分則編未修正之條文定有罰
      金者，自94年1 月7 日刑法修正施行後，就其所定數額提
      高為30倍。但72年6 月26日至94年1 月7 日新增或修正之
      條文，就其所定數額提高為3 倍」。修正前刑法第33條第
      5 款規定「主刑之種類如左：五、罰金：1 元以上」，換
      算新臺幣後，為新臺幣3 元以上。修正後刑法第33條第5
      款規定「主刑之種類如下：五、罰金：新臺幣1 千元以上
      ，以百元計算之」等規定，該罪所得科處之罰金刑最高為
      新臺幣9 萬元、最低為新臺幣1 千元；與依被告行為時之
      刑罰法律，即罰金罰鍰提高標準條例第1 條前段規定之提
      高倍數10倍、現行法規所定貨幣單位折算新臺幣標準第2
      條規定以新臺幣元倍折算之及修正前刑法第33條第5 款規
      定之罰金最低額新台幣3 元計算相較，該罪之罰金刑最高
      額雖同為新臺幣9 萬元，然最低額顯已提高。因此，關於
      罰金部分，比較上述修正前、後之法律，自以被告行為時
      關於科處罰金刑之法律，即修正前刑法第33條第5 款較有
      利於被告。
    2.刑法第51條第5 款：依刑法第51條第5 款定應執行刑時，
      如裁判確定前犯數罪，其中一罪在新法施行前者，即應依
      刑法第2 條第1 項為新舊法之比較（最高法院95年5 月23
      日95年度第8 次刑事庭會議決議第5 點第1 項可資參照）
      。刑法第51條第5 款關於宣告多數有期徒刑定應執行刑之
      規定，於修正前係規定不得逾20年，修正後則規定不得逾
      30年，經比較結果，自以修正前之規定有利於被告。
    3.綜上所述，經綜合比較新舊法律後，修正後刑法規定並未
      較有利於被告，應依刑法第2 條第1 項前段規定，就主刑
      罰金刑、定應執行刑等，均適用行為時法即修正前刑法規
      定。
    4.關於共犯：修正後刑法第28條之規定，係以文字修正排除
      完全未參與犯罪行為實行之「陰謀共同正犯」及「預備共
      同正犯」於該條文義範圍，就「實行共同正犯」之認定不
      生影響，自無庸為新、舊法之比較（最高法院95年度第21
      次、97年度第2 次刑事庭會議意旨可資參照）。
    5.被告所犯刑法第201 條第1 項之罪，其法定刑包括罰金「
      3000元」部分，於被告行為時，貨幣單位為銀元，數額則
      依罰金罰鍰提高標準條例第1 條前段規規定，提高10倍，
      經依現行法規所定貨幣單位折算新臺幣條例第2 條規定折
      算後，其實質內容為「新臺幣90,000元」。被告行為後，
      刑法施行法業於95年6 月14日修正公布，修正後依該法增
      訂之第1 條之1 第1 項、第2 項前段，前開法定刑之貨幣
      單位自95年7 月1 日起變更為新臺幣，並提高30倍，故其
      實質內容仍為「新臺幣90,000元」。觀諸刑法施行法第1
      條之1 立法理由可知，該條規定乃具有罰金刑貨幣單位及
      提高標準之特別準據法性質，前開法定刑關於罰金刑部分
      ，自應逕依刑法施行法第1 條之1 第1 項、第2 項前段調
      整之，無須另為新舊法律之比較適用，附此敘明。
二、按醫師法第28條所稱醫療業務之行為，係指以治療、矯正或
    預防人體疾病、傷害、殘缺為目的，所為的診察、診斷及治
    療，或基於診察、診斷結果，以治療為目的，所為的處方、
    用藥、施術或處置等行為的一部或全部均屬之，此有行政院
    衛生署65年4月6日衛署醫字第107880號函示在案。次按所謂
    業務，係以反覆為同種類之行為為目的之社會活動，被告甲○○與共犯丁○○均未取得合法醫師資格，擅自執行醫療業
    務，其等雖未領有醫師執照，欠缺充任醫師之形式條件，但
    既以此為業，自屬從事業務之人。次按本票為有體物，亦為
    有價證券，有最高法院86年度台上字第2056號判決意旨可資
    參照。故核被告甲○○所為，係犯醫師法第28條前段未取得
    合法醫師資格擅自執行醫療業務罪及刑法第201 條第1 項之
    偽造有價證券罪。被告甲○○與共犯丁○○間，就上揭違反
    醫師法之犯行，有犯意聯絡及行為分擔，皆為共同正犯。被
    告於93年9 月30日偽造如附表編號一至六所示之本票，屬一
    犯意接續多次行為，侵害一個法益，應為接續犯，屬單純一
    罪。被告所犯上開二罪間，犯意各別，行為不同，應予分論
    併罰。爰審酌被告前有竊盜前科，且其於判決確定後係遭通
    緝5 年始到案執行，素行非佳，有臺灣高等法院被告全國前
    案紀錄表、臺灣彰化地方法院檢察署刑案資料查註紀錄表各
    一份在卷可憑，其又擅自執行醫療業務，破壞政府對於專業
    資格頒授與認定，且造成醫療消費大眾隨時受有不正當醫療
    行為侵害之危險，危害情節非小，且其明知造成被害人丙○○之傷害後，雖與被害人達成書面和解，然竟為逃避被害人
    之追索，而偽造有價證券，其犯罪之動機、目的、手段，所
    生危害，其係參與手術主刀者之程度，惟事後尚能坦承部分
    犯行等一切情狀，分別量處如主文所示之刑，以示懲處。
三、按犯罪在96年4 月24日以前者，所宣告之有期徒刑、拘役或
    罰金，除中華民國九十六年罪犯減刑條例另有規定外，減其
    刑期或金額二分之一，同條例第2 條第1 項第3 款定有明文
    。本件被告所犯違反醫師法及偽造有價證券之犯罪時間均在
    96年4 月24日以前，然偽造有價證券罪部分，依上開條例第
    3 條第1 項第15款有不得減刑之例外情形，而違反醫師法部
    分則無不得減刑之例外情形，是被告違反醫師法之犯行部分
    應依上開規定減其宣告刑二分之一，即減為如主文所示之刑
    ，並依同條例第11條及修正前刑法第51條第5 款規定，定其
    應執行刑。
四、末按偽造之有價證券，不問屬於犯人與否沒收之，為刑法第
    205 條所定，為刑法第38條之特別規定，係採必須沒收主義
    ，除能證明其業經毀棄確不存在外，更不以其已經扣押為必
    要。本案關於偽造發票人「林峰義」及其虛偽之身分證字號
    、住址之如附表所示之偽造本票6 張，既為偽造之有價證券
    ，不問屬於犯人與否，均依刑法第205 條之規定沒收；又上
    揭本票上之「林峰義」簽名及指印，即如附表所示之署押，
    係屬前開偽造本票之一部分，因上揭本票已經沒收而包括在
    內，自不重為沒收之諭知。
據上論斷，應依刑事訴訟法第299 條第1 項前段，醫師法第28條
前段，刑法第2 條第1 項前段、第11條、第28條、第201 條第1
項、第205 條，修正前刑法第51條第5 款，刑法施行法第1 條之
1 第1 項、第2 項前段，中華民國九十六年罪犯減刑條例第2 條
第1 項第3 款、第7 條、第11條，判決如主文。
本案經檢察官紀雅惠到庭執行職務。
中    華    民    國    99    年    7     月    21    日
                  刑事第九庭      審判長法官  蕭文學
                                  法      官  楊舒嵐
                                  法      官  黃齡玉
以上正本證明與原本無異。
如不服本判決應於收受判決後10日內向本院提出上訴書狀，並應
敘述具體理由；其未敘述上訴理由者，應於上訴期間屆滿後20日
內向本院補提理由書（均須按他造當事人之人數附繕本）「切勿
逕送上級法院」。
告訴人或被害人對於判決如有不服具備理由請求檢察官上訴者，
其上訴期間之計算係以檢察官收受判決正本之日期為準。
中    華    民    國    99    年    7     月    21    日
                                      書記官  林嘉賢
附錄本案論罪科刑法條全文：
中華民國刑法第201條
（有價證券之偽造變造與行使罪）
意圖供行使之用，而偽造、變造公債票、公司股票或其他有價證
券者，處3 年以上 10 年以下有期徒刑，得併科 3 千元以下罰
金。
行使偽造、變造之公債票、公司股票或其他有價證券，或意圖供
行使之用，而收集或交付於人者，處 1 年以上 7 年以下有期徒
刑，得併科 3 千元以下罰金。
附表：
┌──┬───┬────┬────┬─────────┬────────┬───────┐
│編號│發票人│發票日  │到期日  │票面金額（新臺幣）│本票號碼        │有價證券上之署│
│    │      │        │        │                  │                │押            │
├──┼───┼────┼────┼─────────┼────────┼───────┤
│ 一 │林峰義│93.9.30 │93.10.10│60000元           │WG0000000       │「林峰義」之簽│
│    │      │        │        │                  │                │名一枚、指印二│
│    │      │        │        │                  │                │枚            │
├──┼───┼────┼────┼─────────┼────────┼───────┤
│ 二 │林峰義│93.9.30 │93.11.5 │120000元          │WG0000000       │「林峰義」之簽│
│    │      │        │        │                  │                │名及指印各一枚│
├──┼───┼────┼────┼─────────┼────────┼───────┤
│ 三 │林峰義│93.9.30 │93.12.5 │120000元          │WG0000000       │「林峰義」之簽│
│    │      │        │        │                  │                │名及指印各一枚│
├──┼───┼────┼────┼─────────┼────────┼───────┤
│ 四 │林峰義│93.9.30 │94.1.5  │120000元          │WG0000000       │「林峰義」之簽│
│    │      │        │        │                  │                │名及指印各一枚│
├──┼───┼────┼────┼─────────┼────────┼───────┤
│ 五 │林峰義│93.9.30 │94.2.5  │120000元          │WG0000000       │「林峰義」之簽│
│    │      │        │        │                  │                │名及指印各一枚│
├──┼───┼────┼────┼─────────┼────────┼───────┤
│ 六 │林峰義│93.9.30 │94.3.5  │120000元          │WG0000000       │「林峰義」之簽│
│    │      │        │        │                  │                │名及指印各一枚│
└──┴───┴────┴────┴─────────┴────────┴───────┘

司法院資訊處製作；財團法人民間司法改革基金會備份。
